臺灣士林地方法院民事判決
109年度訴字第1945號
原      告  壬○○  
            丑○○  
            甲○○  000000000000000
共      同
訴訟代理人  胡美慧律師
被      告  馥記山莊管理委員會000000000000000
法定代理人  戊○○  
訴訟代理人  己○○  
被      告  丁○○  
            庚○○  
            癸○○  
            辛○○  
            乙○○  
            子○    
            丙○○  
            寅○○  
上八人共同
訴訟代理人  陳勵新律師
複代理人    王培安律師
上列當事人間請求確認區分所有權人會議決議無效等事件，本院
於民國110年12月16日言詞辯論終結，判決如下：
    主  文
確認被告丙○○、戊○○、辛○○、己○○、甲○○、壬○、乙○○、癸○○於
民國一百零九年五月三十日馥記山莊社區區分所有權人會議中當
選為第二十四屆管理委員會委員之當選無效。
訴訟費用由被告丙○○、戊○○、辛○○、己○○、甲○○、壬○、乙○○、
癸○○負擔。
    事  實  及  理  由
壹、程序方面：
一、按當事人喪失訴訟能力或法定代理人死亡或其代理權消滅者
    ，訴訟程序在有法定代理人或取得訴訟能力之本人承受其訴
    訟以前當然停止；上述承受訴訟人，於得為承受時，應即為
    承受之聲明；民事訴訟法第170 條、第175 條第1 項分別定
    有明文。查本件被告馥記山莊管理委員會之法定代理人原為
    丙○○，嗣於本院審理中先後變更為賴泰榮、丁○○，有新北市
    汐止區公所函文、馥記山莊管理委員會第25屆第9次委員會
    議會議紀錄各1 份在卷可稽（見本院卷二第104、152頁），
    並先後經新任法定代理人賴泰榮、丁○○聲明承受訴訟（見本
    院卷二第102、148頁），於法相符，應予准許。
二、按訴狀送達後，原告不得將原訴變更或追加他訴，但被告同
    意者、請求之基礎事實同一者，不在此限；民事訴訟法第25
    5 條第1 項第1 、2 款分別定有明文。本件原告於起訴時聲
    明：㈠確認被告丙○○、戊○○、辛○○、己○○、甲○○、壬○、乙○○
    、癸○○於民國109年5月30日區分所有權人會議選舉所產生之
    管理委員會委員之當選無效。㈡請准供擔保宣告假執行。嗣
    原告於本院審理中追加馥記山莊管理委員會為被告，變更聲
    明為如主文第1項所示，且不再聲請供擔保後准為假執行（
    見本院卷二第164至165頁），而原告就前揭被告之追加、訴
    之聲明所為之變更，被告在程序上均表示同意（見本院卷二
    第200至201頁），且原告於追加、變更前後所主張之基礎事
    實相同，訴訟資料均可相互援用，是原告就被告之追加及訴
    之聲明所為之變更，與前揭法條規定相符，在程序上應予准
    許，合先敘明。
貳、實體方面：
一、原告起訴主張：
（一）原告3人均為馥記山莊社區（下稱系爭社區）之區分所有
      權人，系爭社區於104年前，社區規約（下稱系爭規約）
      並未限制管理委員不得連選連任，然於104年3月28日第18
      屆臨時區分所有權人會議、同年4月18日第18屆第2次臨時
      區分所有權人會議決議，針對系爭規約修訂第貳章「組織
      」部分第5條第⑵項為「各委員不得連選連任」，增訂第5
      條第⑶項為「主任委員、副主任委員、財務委員均不可連
      選連任」，此後未經區分所有權人決議修改，且於上開決
      議後3個月內，亦無任何區分所有權人主張該決議有無效
      或得撤銷之事由，亦未於決議後7日內收受任何區分所有
      權人表示反對之意見，已生合法之效力。
（二）其後於系爭社區第23屆管理委員會住戶手冊中，系爭規約
      仍有前開關於管理委員不得連選連任之規定，詎第24屆管
      理委員會住戶手冊中，竟未經區分所有權人決議，而將前
      開規定竄改為「各委員連選得連任」、「主任委員得連選
      連任一次，財務委員則不得連任」。被告丙○○、戊○○、辛○○、己○○、甲○○、壬○、乙○○、癸○○8人（下稱被告丙○○等
      8人）分別為第22、23屆管理委員，復於109年5月30日之
      區分所有權人會議中當選為第24屆管理委員，已違反系爭
      規約前開不得連選連任之規定，為此訴請確認被告丙○○等
      8人於該次區分所有權人會議中當選為系爭社區第24屆管
      理委員會委員之當選無效。
（三）聲明：如主文第1項所示。
二、被告抗辯：
（一）馥記山莊管理委員會表示同意原告之主張及請求。
（二）被告丙○○等8人辯稱：
　　1.系爭規約於104年前並未限制管理委員不得連選連任，而1
      04年4月18日之第18屆第2次臨時區分所有權人會議，開會
      通知單上所載之會議召集人周慧君已於同年4月15日寄發
      存證信函表示並未擔任該次會議召集人，另依原告所提由
      庚○○於同年4月14日所發文召集之開會通知單，其公告章
      並非真正，且發文日期尚在周慧君送達上開存證信函之前
      ，係於會議當日臨時推派為代理召集人，應屬無召集權人
      所為之會議決議，復未於開會前10日以書面載明開會內容
      ，其召集程序不合法，所為決議亦屬無效，是依目前有效
      之系爭規約，並未限制系爭社區管理委員不得連選連任，
      且公寓大廈管理條例第29條第3項規定亦未設有上開限制
      ，社區規約應無權予以變更或限縮。
　　2.依系爭社區第19屆之規約所示，並未將前開第18屆第2次
      臨時區分所有權人會議決議所增列關於管理委員不得連選
      連任之限制條款予以列入，況系爭社區自19屆至23屆之管
      理委員，每屆均有數名管理委員連選連任。　　　　　
　　3.聲明：原告之訴駁回。
三、得心證之理由：
（一）按確認法律關係之訴，非原告有即受確認判決之法律上利
      益者，不得提起之，民事訴訟法第247條第1項前段定有明
      文。又所謂即受確認判決之法律上利益，係指法律關係之
      存否不明確，原告主觀上認其在法律上之地位有不安之狀
      態存在，且此種不安之狀態，能以確認判決將之除去者而
      言（最高法院52年度台上字第1240號判決意旨可資參照）
      。本件原告主張被告丙○○等8人於系爭社區區分所有權人
      會議當選為第24屆管理委員會委員，違反系爭規約，當選
      應屬無效，然此為被告丙○○等8人所否認，足見雙方就前
      開法律關係之存否確有爭議。又依系爭規約第5條、第6條
      規定，系爭社區管理委員會係由管理委員組成，管理委員
      會掌理系爭社區公共事務管理之多項職權（見本院卷一第
      504頁），是被告丙○○等8人是否經合法選任為第24屆管理
      委員，攸關系爭社區管理委員會各項職務執行之合法性，
      且職務執行之結果延續至今，不因該屆管理委員任期屆滿
      而消失，系爭社區之住戶權益仍將因前開法律關係存否而
      處於不安之狀態，並得以確認判決除去之，故原告提起本
      件確認訴訟，自有確認利益，合先敘明。　
（二）原告3人主張其等均為系爭社區之區分所有權人，系爭規
      約於104年前並未限制管理委員不得連選連任，然於104年
      3月28日第18屆臨時區分所有權人會議、同年4月18日第18
      屆第2次臨時區分所有權人會議決議，針對系爭規約修訂
      第貳章「組織」部分第5條第⑵項為「各委員不得連選連任
      」，被告丙○○等8人均為第23屆管理委員，復於109年5月3
      0日之區分所有權人會議中當選為第24屆管理委員等情，
      業據原告提出系爭社區第24屆區分所有權人會議當選委員
      、監事候選人名單公告、第23屆及第24屆第1次臨時委員
      會會議紀錄、第18屆臨時區分所有權人大會會議紀錄、第
      18屆第2次臨時區分所有權人大會會議紀錄、系爭社區109
      年5月30日區分所有權人會議紀錄影本等件為證（見本院1
      09年度湖調字第464號卷第37至45頁；本院卷一第136至13
      9頁、第162至163頁），且為被告所不爭執（見本院卷二
      第146頁、200頁），應堪信為真實。
（三）被告丙○○等8人雖以前揭情詞，辯稱系爭社區於104年4月1
      8日之18屆第2次臨時區分所有權人會議，係屬無召集權人
      所為之會議決議，且其召集程序不合法，所為決議亦屬無
      效云云，然查：
　　1.按區分所有權人會議，由全體區分所有權人組成，每年至
      少應召開定期會議一次。有下列情形之一者，應召開臨時
      會議：一、發生重大事故有及時處理之必要，經管理負責
      人或管理委員會請求者。二、經區分所有權人五分之一以
      上及其區分所有權比例合計五分之一以上，以書面載明召
      集之目的及理由請求召集者。區分所有權人會議除第28條
      規定外，由具區分所有權人身分之管理負責人、管理委員
      會主任委員或管理委員為召集人。公寓大廈管理條例第25
      條第1項、第2項、第3項前段定有明文。依被告所提出系
      爭社區第18屆第2次臨時區分所有權人會議開會通知單，
      雖以周慧君為召集人，且周慧君業於104年4月15日以郵局
      存證信函向系爭社區管理委員會表示其並未召集該次會議
      （見本院卷一第50、54頁），然依該次區分所有權人會議
      之會議紀錄所載，係以庚○○為召集人（見本院卷一第52頁
      ），並有原告所提由庚○○召集會議之開會通知單影本為證
      （見本院卷二第90頁），而庚○○為系爭社區之區分所有權
      人，有土地建物查詢資料在卷可稽（見限制閱覽卷宗），
      且其為系爭社區第18屆管理委員乙節，亦為被告丙○○等8
      人所不爭執（見本院卷二第72頁），依前揭法條規定，應
      屬系爭社區區分所有權人會議之召集權人。
　　2.證人庚○○於本院審理中到庭證稱：其為系爭社區之區分所
      有權人，當時也是管理委員，確實有召集104年4月18日之
      第18屆第2次臨時區分所有權人會議，因為周慧君已有口
      頭表示她拒絕當召集人，管理委員會在收到周慧君的存證
      信函之前，就緊急開會推選其來當召集人，其也有同意，
      以其名義在104年4月14日發開會通知單，該次會議有通過
      會議紀錄上所載的決議，開會前、開會中及開會後，均無
      住戶異議表示召集期間不足法定期間，此後的區分所有權
      人會議均未再修正系爭規約改為各管理委員可以連選連任
      ，因為住戶不希望委員連選連任等語（見本院卷二第113
      至116頁），足證庚○○當時確曾以管理委員之身分，召集
      該次臨時區分所有權人會議。
　　3.次按公寓大廈區分所有權人會議乃類於社團法人之總會，
      其決議有瑕疵時，自應適用民法第56條有關規定，即其召
      集程序或決議方法違反法令或章程時，社員得於決議後三
      個月內請求撤銷其決議，但出席社員，對於召集程序或決
      議方法未當場表示異議者不在此限（最高法院97年度台再
      字第65號判決意旨參照）。被告丙○○等8人雖辯稱庚○○所
      召集之上開會議未於開會前10日以書面載明開會內容，其
      召集程序不合法，決議應屬無效云云，然並未舉證證明曾
      有任何區分所有權人在該次會議中當場就此表示異議，並
      於決議後三個月內請求撤銷該次會議之決議，則前開決議
      應已有效成立，亦不得再予撤銷，是被告丙○○等8人前揭
      所辯，尚非可採。
（四）被告丙○○等8人復辯稱：依系爭社區第19屆管理委員會之
      規約所示，並未將前開第18屆第2次臨時區分所有權人會
      議決議所增列關於管理委員不得連選連任之限制條款予以
      列入，且系爭社區自19屆至23屆之管理委員，每屆均有數
      名管理委員連選連任云云，然查：經本院向新北市汐止區
      公所調閱系爭社區申請報備所提供之區分所有權人會議紀
      錄與規約等資料，系爭社區第23屆管理委員會住戶手冊中
      ，系爭規約第5條第⑵、⑶項仍有前開關於管理委員不得連
      選連任之限制條款規定（見本院卷一第480頁），足見前
      開限制條款自104年4月18日之18屆第2次臨時區分所有權
      人會議決議予以修改增列後，並未有所修正，此節亦經證
      人庚○○證述在卷，被告丙○○等8人復未舉證證明其後系爭
      規約就此部分曾經區分所有權人會議決議予以修改，縱使
      系爭社區第19屆至23屆之管理委員選舉並未確實遵循系爭
      規約之上開規定，亦屬系爭社區區分所有權人會議決議有
      無落實執行規約之問題，不得因此而認為前開不得連選連
      任之限制條款規定係屬無效，是被告丙○○等8人前揭所辯
      ，亦無可採。　
（五）被告丙○○等8人另辯稱：公寓大廈管理條例第29條第3項規
      定並未設有管理委員不得連選連任之限制，社區規約應無
      權予以變更或限縮云云，然查：　　　　　
　　1.為因應國民居住公寓大廈所衍生之複雜管理問題，於公寓
      大廈管理條例中定有管理委員會之自治管理組織，由區分
      所有權人會議中選任住戶擔任管理委員，以利推動社區事
      務。管理委員會組成之人數及選任方法，本應尊重公寓大
      廈之最高意思決定機關即區分所有權人之決議而定，此乃
      基於私法自治原則，除關乎公共利益之情形外，國家立法
      本不宜過度介入。此觀公寓大廈管理條例第29條第2 項規
      定：「公寓大廈成立管理委員會者，應由管理委員互推一
      人為主任委員，主任委員對外代表管理委員會。主任委員
      、管理委員之選任、解任、權限與其委員人數、召集方式
      及事務執行方法與代理規定，依區分所有權人會議之決議
      。但規約另有規定者，從其規定」，甚為明確。
    2.依同條例第29條第3 項規定：「管理委員、主任委員及管
      理負責人之任期，依區分所有權人會議或規約之規定，任
      期一至二年，主任委員、管理負責人、負責財務管理及監
      察業務之管理委員，連選得連任一次，其餘管理委員，連
      選得連任。但區分所有權人會議或規約未規定者，任期一
      年，主任委員、管理負責人、負責財務管理及監察業務之
      管理委員，連選得連任一次，其餘管理委員，連選得連任
      」，即於但書規定如「區分所有權人會議或規約未規定者
      」，任期一年，主任委員等連選得連任一次，其餘管理委
      員，連選得連任。故關於管理委員之任期及連選連任之規
      定，原則上仍應依區分所有權人會議或規約之規定，基於
      區分所有權人會議乃公寓大廈最高意思決定機關及自治管
      理原則，自應予以尊重；如區分所有權人會議未有決議，
      且規約亦未有所規定，始依據同條例第29條第3 項關於任
      期及連選連任之規定而定之。
    3.系爭規約既已就系爭社區管理委員會委員不得連選連任乙
      節定有限制條款，揆諸前揭法條規定及說明意旨，自應優
      先於公寓大廈管理條例第29條第3項規定加以適用，是被
      告丙○○等8人前揭所辯，亦無足採。
（六）綜上所述，系爭規約第5條第⑵項既已規定，系爭社區管理
      委員會之各委員不得連選連任，被告丙○○等8人均已擔任
      第23屆管理委員，自不得再連任第24屆管理委員，系爭社
      區於109年5月30日之區分所有權人會議選舉被告丙○○等8
      人為管理委員，已違反系爭規約前開不得連選連任之規定
      ，從而原告訴請確認被告丙○○等8人於該次區分所有權人
      會議中當選為系爭社區第24屆管理委員會委員之當選無效
      ，為有理由，應予准許。
四、本件事證已臻明確，兩造所提其餘攻擊防禦方法及證據，經
    本院審酌後，核與本件判決結果不生影響，爰不一一論述，
    附此敘明。
五、訴訟費用負擔之依據：民事訴訟法第78條、第85條第1項前
    段。　　　　　
中　　華　　民　　國　　110 　年　　12　　月　　30　　日
                  民事第二庭法  官  邱光吾
以上正本係照原本作成。
如對本判決上訴須於判決送達後 20 日內向本院提出上訴狀。如
委任律師提起上訴者，應一併繳納上訴審裁判費。
中　　華　　民　　國　　110 　年　　12　　月　　30　　日
                            書記官  唐千雅